【裁判字號】    95,訴,151
【裁判日期】    950629
【裁判案由】    損害賠償
【裁判全文】
臺灣士林地方法院民事判決               95年度訴字第151號
原      告  丙○○
訴訟代理人  乙○○
訴訟代理人  王寶蒞律師
被      告  甲○○
訴訟代理人  舒正本律師
上列當事人間請求損害賠償事件，本院於95年6 月15日言詞辯論
終結，判決如下：
    主      文
原告之訴及假執行之聲請均駁回。
訴訟費用由原告負擔。
    事實暨理由
一、本件原告起訴主張：被告於民國94年2 月22日以其持有訴外
    人乙○○簽發，並經原告背書，到期日為93年12月5 日之金
    額為新台幣（下同）150 萬元本票乙紙，向台北地方法院（
    下稱北院）聲請假扣押原告位於台北市松山區○○○路17巷
    44號之房地（下稱系爭房地），經該院做成94年度裁全字第
    1249號在案，並於94年5 月4 日提起給付票款之訴；又於94
    年5 月26日以其持有乙○○簽發，票載發票日為94年3 月22
    日，金額為365 萬元台灣中小企業銀行復興分行付款之支票
    乙紙，向北院聲請假扣押並經該院做成94年度裁全字第3874
    號裁定准許。而原告從未在系爭本票及支票上簽名背書，被
    告竟逕向北院聲請假扣押原告所有之房地，難謂適法。雖被
    告已撤回假扣押之程序，並經該院作成94年度全聲字第652
    號及94年度全聲字651 號裁定，但原告權益受影響甚鉅，故
    依民事訴訟法第531 條第1 項及民法第184 條第1 項前段提
    起本訴，並聲明：(一)被告應給付原告57萬元暨自起訴狀繕本
    送達被告翌日起至清償日止，依週年利率5%計算之利息。(二)
    訴訟費用由被告負擔。(三)願供擔保請准宣告假執行。
二、被告則以：系爭房地原登記於乙○○名下, 嗣被告發現乙○○竟於93年3 月8 日以夫妻贈與方式移轉予原告時，被告直
    覺係惡意脫產，乃持乙○○簽發、原告背書之本票, 向北院
    聲請假扣押執行及提起民事請求，迨至原告出庭答辯及當場
    簽名後，被告乃主動撤銷假扣押之裁定及執行。又通常法院
    前往查封時，由債權人在現場待候，僅書記官及執達員各乙
    名到場，司機則未下車在旁等待，何來一大票人在場引人注
    目致原告身心受損？而被告查封之事，根本無致原告名譽受
    侵害之虞；與原告所請求之律師費用，亦非屬必要費用，均
    無理由等語置辯。並聲明：(一)駁回原告之訴及假執行之聲請
    。(二)訴訟費用由原告負擔。(三)如受不利判決，願供擔保請准
    宣告免為假執行。
三、本件經協商整理兩造爭點如下：
  甲、兩造不爭執事項：
    (一)被告於94年2 月22日以其持有乙○○簽發，其上有以原告
      名義背書，到期日為93年12月5 日面額為150 萬元本票一
      紙，向北院聲請假扣押原告所有之系爭房地，並經北院於
      94年2 月23日以94年度裁全字第1249號裁定在案，並以94
      年度執全字第631 號執行查封在案，被告復於94年7 月16
      日聲請經北院於94年9 月30日以94年度全聲字第652 號撤
      銷假扣押裁定在案。
    (二)被告另於94年5 月26日以其持有乙○○簽發，票載發票日
      為94年3 月22日面額為365 萬元支票一紙，向北院聲請假
      扣押，並經北院以94年度裁全字第3874號裁定在案，並以
      94年度執全字第1654號併入94年度執全字第631 號執行查
      封在案，復於94年7 月13日被告聲請經北院以94年度全聲
      字第651 號撤銷假扣押在案。
    (三)前揭本票與支票皆係乙○○所簽發。
    (四)乙○○與原告為夫妻關係，而乙○○與被告有債務糾紛迄
      今未解決，而原為乙○○所有之系爭房地，以夫妻贈與方
      式於93年3 月8 日移轉予原告。
    (五)原告就被告於一審提起確認本票債權存在之訴，支出律師
      費7 萬元。
  乙、兩造爭執事項：
    (一)被告所為之假扣押程序，是否該當民事訴訟法第531 條第
      1 項之要件，而應負損害賠償之責？
    (二)原告於一審訴訟，所支出律師費7 萬元，可否依民法第
      184 條第1 項前段求償？
四、經查：
（一）被告所為之假扣押程序，是否該當民事訴訟法第531 條第
      1 項之要件，而應負損害賠償之責？
      按，民事訴訟法於第531 條設有使債權人負有損害賠償責
      任之制度，而不以債權人之故意或過失為要件，旨在使債
      務人於請求賠償時，無須就損害發生之原因事實負舉證之
      責，惟債務人所受之損害，與債權人假扣押行為間，須具
      有因果關係，始得請求賠償，合先敘明。經查，被告曾向
      北院聲請假扣押執行及提起民事請求，嗣後主動撤銷假扣
      押之裁定及執行一事，為兩造所不爭執，則揆諸前揭說明
      ，原告之損害與假扣押行為間，須具有因果關係，始得求
      償。經查，證人乙○○（即原告之夫）於本院95年5 月23
      日言詞辯論時證稱：
      「被告訴代問證人乙○○：91年到93年間與被告甲○○是
      證人乙○○：我與被告甲○○是婚外情的男女關係，兩人
      「被告訴代問證人乙○○：你太太原告丙○○是否知情？
      證人乙○○：我太太當時並不知情，查封當時原告丙○○
      則由證人之證詞可知，原告係在被告為查封時，方知其夫
      即證人乙○○與被告有婚外情之男女關係，則原告主張其
      人格法益受損，究係因知悉其夫與被告婚外情一事？抑因
      假扣押而成？即令人置疑。另依民事訴訟法第466 條之3
      第1 項之規定可知，第一審之律師費用非為訴訟費用，又
      現行法律扶助之單位或機構亦眾，例如法律扶助基金會、
      法院設置之訴訟輔導等，則原告為保障其個人權利，自有
      諮詢管道，亦非必然須自費委任訴訟代理人，則原告主張
      其所支出律師費7 萬元，自與假扣押間無必然之因果關係
      。綜前，原告之損害與假扣押行為間，既未具有因果關係
      ，則原告依據民事訴訟法第531 條第1 項規定請求被告負
      損害賠償責任，即無理由。承此，本院亦無庸就原告提出
      其所受損害內容、數額等攻擊防禦方法並所提之證據予以
      審究。
（二）原告於一審訴訟，所支出律師費7 萬元，可否依民法第
      184 條第1 項前段求償？
      依民法第184 條第1 項規定：「因故意或過失，不法侵害
      他人之權利者，負損害賠償責任。故意以背於善良風俗之
      方法，加損害於他人者亦同。」，本項規定前後兩段為相
      異之侵權行為類型。關於保護之法益，前段為權利，後段
      為一般法益。關於主觀責任，前者以故意過失為已足，後
      者則限制須故意以背於善良風俗之方法加損害於他人，兩
      者要件有別。在訴訟制度濫用之情形，雖有可能成立侵權
      行為，但關於加害人有利用訴訟制度藉以侵害被害人權利
      或利益等情，均須有相當之認識方可。因之故意以聲請法
      院實施假扣押之手段，侵害他人權利之情形，必須行為人
      對於其聲請假扣押係屬侵權行為之事實，明知並有意使其
      發生，或預見其發生，而其發生並不違背其本意，始足當
      之。例如明知對他人並無債權，或有債權明知他人無假扣
      押原因，而仍矇騙法院，聲請假扣押，以圖侵害他人之權
      利，或預見其侵害之發生，而不違背其本意者是。非謂債
      權人聲請假扣押者，即當然構成侵權行為。查，系爭房地
      原登記於乙○○名下，而乙○○與原告為夫妻關係，另乙○○與被告有債務糾紛迄今未解決，而原為乙○○所有之
      系爭房地，以夫妻贈與方式於93年3 月8 日移轉予原告一
      事，為兩造所不爭執。則被告於其與乙○○有債務糾紛然
      尚未解決之情形下，突見乙○○將原其所有之系爭房地，
      以夫妻贈與方式於93年3 月8 日移轉予原告之前提下，為
      保全其債權而聲請假扣押，顯並無濫用假扣押制度之情。
      又被告在聲請假扣押時，是否明知對乙○○並無債權，或
      有債權明知無假扣押原因，而仍矇騙法院，聲請假扣押一
      節，原告就此並未提出相關證據以為佐證。綜前，被告顯
      欠缺故意或過失之不法主觀要件，不成立侵權行為損害賠
      償責任，原告依據民法第184 條第1 項規定請求被告負損
      害賠償責任，即無理由。
五、綜上所述，原告本於民事訴訟法第531 條第1 項、民法第
    184 條第1 項規定，請求被告應給付原告57萬元暨自起訴狀
    繕本送達被告翌日起至清償日止，依週年利率5%計算之利息
    ，並無理由，應予駁回。
六、原告受敗訴判決，其假執行之聲請即失所依據，應併予駁回
    。
七、本件事證已臻明確，兩造其餘攻防方法及訴訟資料經本院審
    酌後，核與判決不生影響，無遂一論駁之必要，併此敘明。
八、訴訟費用負擔之依據：民事訴訟法第78條。
中    華    民    國    95    年    6     月    29    日
                  民事第二庭  法  官  陳梅欽
以上正本證明與原本無異。
如對本判決上訴須於判決送達後20日內向本院提出上訴狀。
中    華    民    國    95    年    7     月    3     日
                              書記官  高郁婷


司法院資訊處製作；財團法人民間司法改革基金會備份。
